【裁判字號】    99,交上易,450
【裁判日期】    991026
【裁判案由】    過失致重傷害
【裁判全文】
臺灣高等法院臺南分院刑事判決       99年度交上易字第450號
上  訴  人
即  被  告  甲○○
選任辯護人  扶助律師  林俊生律師
上列上訴人因過失致重傷害案件，不服臺灣嘉義地方法院99年度
交易字第120號中華民國99年6月11日第一審判決（起訴案號：臺
灣嘉義地方法院檢察署98年度偵續字第70號），提起上訴，本院
判決如下：
    主  文
上訴駁回。
甲○○緩刑貳年。
    事  實
一、甲○○於民國九十七年十月間持有合格駕駛執照，於同年十
    月六日下午二時四十分許，駕駛車牌號碼2K－0032號自用小
    客車，沿嘉義縣民雄鄉○○路○段三十一巷由南往北方向行
    駛於主幹道，行至建國路一段三十一巷六十號無號誌之三岔
    路口前，本應注意行經交岔路口，應減速慢行，作隨時停車
    之準備，並隨時採取必要之安全措施，而依當時日間自然光
    線天候陰、柏油路面乾燥無缺陷、無障礙物，視距良好，並
    無不能注意之情事，竟疏未注意及此，適有丙○○未戴安全
    帽騎乘無懸掛車牌之機車，且疏未注意車前狀況，未禮讓主
    幹道車輛先行，即自交岔路口之支線道即由西南往東北方向
    駛入甲○○之同向車道，甲○○因未注意丙○○之行車狀況
    ，故未予停車或採取其他安全措施，丙○○騎乘之機車遂撞
    及甲○○駕駛自用小客車之左前側及左前保險桿，致丙○○
    人車倒地，受有頭部外傷併顱骨骨折、硬腦膜上腔出血、硬
    腦膜下腔出血、蜘蛛膜下腔出血及大腦內出血、右側鎖骨閉
    鎖性骨折、右側第四肋骨骨折、肺炎、失語症，經治療後仍
    因頭部外傷，正確語言表達有困難，中樞神經系統機能遺存
    顯著障礙之重傷。甲○○於肇事後停留現場，在偵查犯罪職
    權之機關或公務員尚未知悉肇事者為何人前，即向據報到場
    處理之警員坦承肇事，自首而願接受裁判，始知悉上情。
二、案經指定代行告訴人乙○○訴由臺灣嘉義地方法院檢察署檢
    察官偵查起訴。
    理  由
壹、程序方面：
一、按告訴乃論之罪，無得為告訴之人或得為告訴之人不能行使
    告訴權者，該管檢察官得依利害關係人之聲請或依職權指定
    代行告訴人；第二百三十三條第二項但書之規定，本條準用
    之；前條及第二百七十一條之一之規定，於指定代行告訴人
    不適用之；告訴人接受不起訴或緩起訴處分書後，得於七日
    內以書狀敘述不服之理由，經原檢察官向直接上級法院檢察
    署檢察長或檢察總長聲請再議。但第二百五十三條、第二百
    五十三條之一之處分曾經告訴人同意者，不得聲請再議；案
    件有曾為不起訴處分、撤回起訴或緩起訴期滿未經撤銷，而
    違背第二百六十條之規定再行起訴者，應諭知不受理之判決
    ；刑事訴訟法第二百三十六條、第二百三十六條之二、第二
    百五十六條第一項及第三百零三條第四款分別定有明文。揆
    諸前揭規定，檢察官指定代行告訴人代被害人行使告訴權之
    目的，乃在充足告訴乃論罪之訴追條件，因而代行告訴人之
    告訴權，自不得與被害人明示之意思相反，亦無委任告訴代
    理人、撤回告訴之權限，惟除此之外，代行告訴人之告訴權
    行使與被害人之告訴權並無不同。又所謂告訴，係指犯罪之
    被害人或其他有告訴權之人對於偵查機關申告犯罪事實以求
    訴追之意思表示；所謂告訴人，係指有告訴權之人向檢察官
    或司法警察（官）申告他人之犯罪事實，請求究辦之人。因
    此，對於不起訴處分之聲請再議，限於有告訴權人，且實行
    告訴者，方得為之（司法院院字第一五七六號解釋參照）。
    經查：
  (一)本案被告所涉犯刑法第二百八十四條第一項後段因過失致重
    傷害罪，依同法第二百八十七條規定，為告訴乃論之罪。惟
    因被害人丙○○受重傷而不能行使告訴權，其亦無法定代理
    人或配偶得獨立告訴，檢察官爰依職權指定被害人丙○○之
    子乙○○為代行告訴人。嗣乙○○乃立於代行告訴人之地位
    ，並對被告提出傷害之告訴，此有丙○○身分證、中華民國
    身心障礙手冊、乙○○身分證影本及九十八年三月九日偵訊
    筆錄附卷可稽（見臺灣嘉義地方法院檢察署《下稱嘉義地檢
    署》九十七年度偵字第七五九一號偵查卷第三０頁、第三四
    頁），足徵被害人丙○○之子乙○○因檢察官之指定，已取
    得法律上之代行告訴權，為被害人以外之其他有告訴權之人
    ，且亦已向檢察官為對被告提出傷害告訴之意思表示，則依
    上開說明，代行告訴人乙○○自屬於得聲請再議之告訴人甚
    明。
  (二)次查，本案被告因涉犯過失致重傷害罪，原雖經檢察官為不
    起訴處分，惟代行告訴人乙○○於九十八年七月十七日收受
    不起訴處分書後，業於法定期間之同年月二十一日聲請再議
    ，嗣並經臺灣高等法院臺南分院檢察署檢察長依刑事訴訟法
    第二百五十八條第一款規定命令發回續行偵查，有臺灣嘉義
    地方法院檢察署檢察官九十八年度調偵字第一二八號不起訴
    處分書、送達證書、臺灣高等法院臺南分院檢察署檢察長九
    十八年度上聲議字第八二一號命令及刑事再議聲請狀在卷足
    憑（見嘉義地檢署九十八年度調偵字第一二八號偵查卷第九
    至一０頁、第一三頁、九十八年度偵續字第七０號偵查卷第
    二頁、第八頁），足認原不起訴處分業因上級法院檢察署檢
    察長命令發回續行偵查而失其效力。則嘉義地檢署檢察官嗣
    以九十八年度偵續字第七０號起訴書對被告提起公訴，自無
    就不起訴處分已確定之案件再行起訴之情形。
  (三)被告辯護人雖辯稱：依司法院院解字第三六五八號解釋意旨
    ，所稱告訴人，係指有告訴權之人實行告訴者而言，代行告
    訴人自不包括在內。而本件嘉義地檢署檢察官於九十八年六
    月三十日不起訴處分（九十八年度調偵字第一二八號）應已
    確定，指定代行告訴人乙○○非刑事訴訟法第二百五十六條
    第一項所稱之告訴人，其對該不起訴處分聲請再議，及嘉義
    地檢署檢察官再以九十八年度偵續字第七０號起訴，及原判
    決予以受理而論罪科刑，於法均屬不合云云；惟查：依司法
    院院解字第三六五八號解釋文內容（解釋日期：三十六年十
    一月二十二日）：「(二)刑事訴訟法第二百十七條第一項所稱
    告訴人係指有告訴權之人實行告訴者而言，同法第二百十五
    條之代行告訴人自不包括在內」，而對照當時施行之刑事訴
    訟法（三十四年十二月二十六日修正公布）第二百十五條「
    告訴乃論之罪，無得為告訴之人者，該管檢察官得依利害關
    係人之聲請，指定代行告訴人。」、第二百十七條「告訴乃
    論之罪，告訴人於第一審辯論終結前，得撤回其告訴。撤回
    告訴之人，不得再行告訴。」之規定，可知上開解釋係在限
    制代行告訴人之撤回告訴權，並非在限制代行告訴人之聲請
    再議權。因之，被告辯護人據此辯稱：代行告訴人乙○○係
    不得聲請再議之人，其所為再議之聲請為不合法，原不起訴
    處分並不因此而阻止其確定云云，自非可採。
  (四)從而，本案檢察官對被告提起公訴，並無刑事訴訟法第三百
    零三條第四款所定「曾為不起訴處分、撤回起訴或緩起訴期
    滿未經撤銷，而違背第二百六十條之規定再行起訴」之情形
    ，則法院對於被告被訴過失致重傷害之犯行，自應為實體審
    究，先予敘明。
二、證據能力部分：
    按被告以外之人於審判外之陳述，雖不符第一百五十九條之
    一至第一百五十九條之四之規定，而經當事人於審判程序同
    意作為證據，法院審酌該言詞陳述或書面陳述作成時之情況
    ，認為適當者，亦得為證據；又當事人、代理人或辯護人於
    法院調查證據時，知有第一百五十九條第一項不得為證據之
    情形，而未於言詞辯論終結前聲明異議者，視為有前項之同
    意，刑事訴訟法第一百五十九條之五定有明文。而刑事訴訟
    法第一百五十九條之五之立法意旨在於傳聞證據未經當事人
    之反對詰問予以核實，原則上先予排除。惟若當事人已放棄
    反對詰問權，於審判程序中表明同意該等傳聞證據可作為證
    據；或於言詞辯論終結前未聲明異議，基於尊重當事人對傳
    聞證據之處分權，及證據資料愈豐富，愈有助於真實發見之
    理念，上開傳聞證據亦均得資為證據。經查：本案所引用之
    被告以外之人審判外之言詞或書面陳述，經本院於準備程序
    及審判程序提示予檢察官、被告及其辯護人，檢察官、被告
    及其辯護人均表示對於證據能力無意見，同意列為證據，經
    審酌上開證據製作時之情況，並無違法不當之情事，認為以
    之作為證據應屬適當，且採納上開傳聞證據，尚無礙於被告
    與辯護人於程序上之彈劾詰問權利，而認上開傳聞證據合於
    刑事訴訟法第一百五十九條之五規定，具有證據能力，併此
    敘明。
貳、實體方面：
一、訊據被告甲○○固坦承於上開時地駕駛車牌號碼2K-0032號
    自用小客車與被害人丙○○所騎乘之機車發生本件車禍，致
    機車撞及自用小客車左前保險桿之事實，惟矢口否認有何過
    失傷害致人重傷之犯行，辯稱：當時伊車子通過路口轉彎處
    ，丙○○未戴安全帽，前面又載汽車輪框，因機車不穩來撞
    伊，伊並無過失云云。另被告辯護人則以：(一)被告行駛於主
    幹道，至肇事路段之交岔路口時，因該路段適稍呈彎曲，對
    於該交岔路口左側支線道之來車，實無法注意，且該交岔路
    口並無交通號誌，即無閃紅燈或黃燈之交通號誌，故被告行
    經上開交岔路段，並無須先行停車查看有無來車之必要。又
    被告依規定在速限內行駛，縱未停看左側支線道有無來車，
    亦無違反道路交通安全規則或道路交通管理處罰條例等相關
    規定，故被告應無過失行為。(二)本件事故之發生，乃肇因丙○○騎機車至上開岔路口時，未停車注意車前左右側之狀況
    ，逕以侵入被告所遵行之主線道車道內，而行駛在被告車子
    左側，被告見狀雖採取緊急靠右閃避，惟因事出突然閃避不
    及而受撞，被告顯無過失可言，被告之駕車行為與丙○○之
    重傷害結果，應無直接之相當因果關係等語，為被告辯護。
二、經查：
  (一)被告於九十七年十月間持有合格駕駛執照，於同年月六日下
    午二時四十分許，駕駛車牌號碼2K-0032號自用小客車，沿
    嘉義縣民雄鄉○○路○段三一巷六０號前三岔路口由南往北
    方向行駛於主幹道，行至建國路一段三十一巷六十號無號誌
    之三岔路口前，當時日間自然光線天候陰、柏油路面乾燥無
    缺陷、無障礙物，視距良好，適有被害人丙○○未戴安全帽
    ，騎乘無懸掛車牌之機車由支線道即由西南往東北方向駛入
    主幹道，撞及被告自用小客車左前側及左前保險桿，丙○○
    因而受有頭部外傷併顱骨骨折、硬腦膜上腔出血、硬腦膜下
    腔出血、蜘蛛膜下腔出血及大腦內出血、右側鎖骨閉鎖性骨
    折、右側第四肋骨骨折、肺炎、失語症，經治療後仍因頭部
    外傷，正確語言表達有困難，中樞神經系統機能遺存顯著障
    礙之重傷害等情，業據被告供承在卷（見本院卷第四四頁）
    ，且有道路交通事故調查報告表(一)(二)、道路交通事故現場圖
    各一紙及現場照片十八張、現場及車輛勘查照片二十四張、
    財團法人嘉義基督教醫院診斷證明書二紙、丙○○之殘障手
    冊一份、證號查詢汽車駕駛人資料一份附卷可稽（見警卷第
    一二至一五頁、第一八至二六頁、第二八至三一頁，嘉義地
    檢署九十七年度偵字第七五九一偵查卷第九頁、第一一至一
    二頁、第一五至二六頁，原審卷第四五至四六頁），堪以認
    定。
  (二)按汽車行駛時，駕駛人應注意車前狀況，並隨時採取必要之
    安全措施，道路交通安全規則第九十四條第三項定有明文。
    本案被告駕駛自用小客車行駛時，依前揭道路交通安全規則
    ，自應注意車前有「無號誌三岔路口」之狀況，於行駛至該
    無號誌之三岔路口時，應注意他方路口來車，減速慢行，作
    隨時停車之準備或採取其他必要之安全措施，而依卷附道路
    交通事故調查報告表(一)所載：本件交通事故發生當時，係日
    間自然光線天候陰、柏油路面乾燥無缺陷、無障礙物，視距
    良好等情狀，可認被告並無不能注意之情事，且依被告於警
    詢及偵查中供稱：其車速為25至35公里或30至40公里等語（
    見警卷第九頁、嘉義地檢署九十八年度偵續字第七０號偵查
    卷第二三頁），及斟酌被告之自用小客車與被害人丙○○所
    騎乘之機車撞擊點為被告自用小客車左前側、左前保險桿，
    有現場照片在卷可查（見嘉義地檢署九十七年度偵字第七五
    九一號偵查卷第一八至二二頁），亦可認依被告所述之行車
    速度及當時之現場狀況，被告如稍加注意，並採取立即煞停
    或按鳴喇叭等必要之安全措施，實得避免本件交通事故之發
    生。惟參被告於原審坦承：伊知悉行經交岔路口時，應注意
    其他來車，但於本案行經肇事路段之三岔路口時，並沒有看
    左側岔路來車等語（見原審卷第四一頁），足認被告行經肇
    事路段時，確實疏未注意三岔路口左側支線道之被害人丙○○騎乘之機車，而未採取停煞或其他必要之安全措施，致與
    被害人丙○○騎乘之機車發生碰撞。則被告之駕車行為，堪
    認為有過失。至於臺灣省車輛行車事故覆議鑑定委員會雖略
    以：依據現有卷附調查資料，肇事實情不明，難以釐清雙方
    當事人肇事責任，未便遽予明確覆議等語，有該會九十八年
    六月八日覆議字第０九八六二０二０一六號函在卷足佐（見
    嘉義地檢署九十八年度調偵字第一二八號第八頁）；惟查，
    鑑定僅為調查證據方法之一，法院並非不得依調查其他證據
    審理之結果，為被告之駕車行為有無過失之認定。是故，被
    告及其辯護人辯稱：本案既無法經由專業人士判斷被告有無
    過失，尚難逕以認定被告有何過失云云，即非可採。
  (三)另按機器腳踏車駕駛人應戴安全帽；汽車行至無號誌或號誌
    故障而無交通指揮人員指揮之交岔路口，支線道車應暫停讓
    幹線道車先行；道路交通安全規則第八十八條第一項第五款
    及第一百零二條第一項第二款亦定有明文。查本案被害人丙○○騎乘機車，依前揭道路交通安全規則，亦應注意騎車須
    戴安全帽，且暫停讓幹線道車先行，而依本件交通事故發生
    當時之上開情狀，丙○○亦無不能注意之情事，詎其自無號
    誌之三岔路口支線道駛入幹線道時，亦疏未煞停禮讓被告所
    駕駛於幹線道之自用小客車先行，致二車發生碰撞，則被害
    人丙○○對於本件交通事故之發生，堪認亦有過失。惟縱被
    害人亦有過失，然此僅為被告之過失行為與被害人之過失行
    為併為本件交通事故發生之原因，要難執此解免被告上開駕
    駛行為依法應盡之注意義務。
  (四)又按刑法上之過失，其過失行為與結果間，在客觀上有相當
    因果關係始得成立。所謂相當因果關係，係指依經驗法則，
    綜合行為當時所存在之一切事實，為客觀之事後審查，認為
    在一般情形下，有此環境、有此行為之同一條件，均可發生
    同一之結果者，則該條件即為發生結果之相當條件，行為與
    結果即有相當之因果關係。反之，若在一般情形下，有此同
    一條件存在，而依客觀之審查，認為不必皆發生此結果者，
    則該條件與結果不相當，不過為偶然之事實而已，其行為與
    結果間即無相當因果關係（最高法院七十六年台上字第一九
    二號判例足資參照）。查本案被害人丙○○係因被告之過失
    行為所肇致之本件交通事故，而受有前揭重傷害，則被告之
    過失行為與被害人所受重傷害之結果間，依上開說明，顯具
    有相當因果關係。是以被告辯護人辯稱：被告之駕車行為與
    被害人之重傷害結果，應無直接之相當因果關係云云，亦非
    可採。
  (五)綜上所述，本案事證已臻明確，被告因過失傷害致人重傷之
    犯行，洵堪認定，應予依法論科。
三、核被告所為，係犯刑法第二百八十四條第一項後段之因過失
    傷害致人重傷罪。被告於肇事後留在現場，並於警員前往處
    理時，主動向警員坦承肇事而自願接受裁判，有嘉義縣警察
    局民雄分局道路交通事故肇事人自首情形紀錄表在卷可考（
    見警卷第二七頁），符合刑法第六十二條前段規定之自首要
    件，爰依法減輕其刑。
四、原審適用刑法第二百八十四條第一項後段、第六十二條前段
    、第四十一條第一項前段，刑法施行法第一條之一第一項、
    第二項前段之規定，並審酌被告國小畢業之智識程度，犯後
    否認犯行，於原審判決前尚未與被害人家屬為民事和解賠償
    ，被害人所受之傷勢亦甚為嚴重，並造成生活上之負擔，惟
    被告並無前科，有臺灣高等法院被告前案紀錄表在卷可稽，
    素行尚佳，肇事後停留於現場，且參酌被害人本身之過失程
    度非輕等一切情狀，量處有期徒刑四月，並諭知易科罰金之
    折算標準。本院經核原判決認事用法，均無違誤，且量刑未
    逾越法律所規定之裁量權限，並已斟酌刑法第五十七條各款
    所列情狀，亦稱妥適。被告上訴意旨雖指明業與被害人達成
    和解云云，惟查被告上開犯行已臻明確，原判決量處被告前
    揭刑度，應認符合罪責相當性原則。是以被告仍執前詞為由
    提起上訴，而指摘原判決不當，為無理由，應予駁回。
五、末按受二年以下有期徒刑、拘役或罰金之宣告，而有未曾因
    故意犯罪受有期徒刑以上刑之宣告之情形者，認以暫不執行
    為適當者，得宣告二年以上五年以下之緩刑，其期間自裁判
    確定之日起算；法院對符合刑法第七十四條之被告，依其犯
    罪情節及犯後態度，足信無再犯之虞，且因過失犯罪，自首
    ，且態度誠懇，犯罪後因向被害人或其家屬給付合理賠償，
    經被害人或其家屬表示宥恕者，宜認為以暫不執行為適當，
    並予宣告緩刑；刑法第七十四條第一項第一款及法院加強緩
    刑宣告實施要點第二點第二、五、六款有明文規定。查被告
    未曾受有期徒刑以上刑之宣告，有臺灣高等法院被告前案紀
    錄表一份在卷足參（本院卷第一七頁），本件係因被告之過
    失行為而肇事，被告於肇事後自首犯行，且於九十九年八月
    二十四日與被害人在原審法院成立調解，賠償被害人新台幣
    九萬元（不包括被害人已請領之強制汽車責任險給付新台幣
    五十五萬元及後續得請領之金額，後續得請領之部分由被害
    人申請），並經被害人法定代理人乙○○當庭收受無誤，另
    依調解筆錄第三項所記載：被害人法定代理人同意法院就本
    件刑案部分對於被告從輕量刑，以啟自新等語，有原審法院
    調解筆錄影本一件附卷可稽（本院卷第二七頁），足徵本件
    交通事故對於被告應是很大之教訓，被告經此偵審程序，當
    知警惕，應無再犯之虞。是本院審酌上情，因認所宣告之刑
    以暫不執行為適當，爰依刑法第七十四條第一項第一款規定
    ，併予諭知宣告緩刑二年，以啟自新。
、據上論結，應依刑事訴訟法第三百六十八條，刑法第七十四
    條第一項第一款，判決如主文。
本案經檢察官邱克斌到庭執行職務。
中    華    民    國    99    年    10    月    26    日
                  刑事第三庭    審判長法  官  陳義仲
                                      法  官  楊清安
                                      法  官  張季芬
以上正本證明與原本無異。
不得上訴。
                                      書記官  廖文靜
中    華    民    國    99    年    10    月    26    日
附錄本判決論罪科刑法條全文：
中華民國刑法第284條：
（過失傷害罪）
因過失傷害人者，處 6 月以下有期徒刑、拘役或 5 百元以下罰
金，致重傷者，處 1 年以下有期徒刑、拘役或 5 百元以下罰金
。
從事業務之人，因業務上之過失傷害人者，處 1 年以下有期徒
刑、拘役或 1 千元以下罰金，致重傷者，處 3 年以下有期徒刑
、拘役或 2 千元以下罰金。

司法院資訊處製作；財團法人民間司法改革基金會備份。
